【裁判字號】    89,訴,114
【裁判日期】    900418
【裁判案由】    徵收補償
【裁判全文】
高雄高等行政法院判決                      八十九年度訴字第一一四號
                              .
    原      告  甲○○
    訴訟代理人  林春華  律師
    被      告  高雄市政府
    代  表  人  乙○○  市長
    訴訟代理人  丁○○
                丙○○
                戊○○
右當事人間因徵收補償事件，原告不服內政部中華民國八十九年六月二十日台八九內
訴字第八九○四一九六號訴願決定，提起行政訴訟。本院判決如左：
    主    文
原告之訴駁回。
訴訟費用由原告負擔。
    事    實
甲、事實概要：
    緣被告為興辦龍華國小工程，需用原告所有坐落高雄市○○區○○段四小段四十
    八地號等土地，經報奉行政院以七十七年八月二十七日台內地字第六二五五三○
    號函核准徵收，嗣因改採公共設施用地減額使用方案，由土地所有權人出具同意
    書，同意優先辦理市地重劃，被告於辦竣都市計畫變更程序後，擬以市地重劃方
    式辦理整體開發，遂報經內政部以八十六年八月四日台（八六）內地字第八六○
    七三六六號函准予撤銷徵收，並同意辦理第五十三期市地重劃，被告並據以八十
    六年九月二十四日高市府地發字第二三一一九號公告第五十三期市地重劃區範圍
    、計畫書及有關事項。另原告位於重劃區內妨礙工程施工之土地改良物，則由被
    告所屬地政處土地開發總隊，於八十九年一月十一日會同原告親屬代表赴現場實
    地勘查後，被告乃以八十九年三月十日高市府地發字第七九七七號公告土地改良
    物查估補償清冊，並以同文號函檢附補償清冊予原告，請原告於八十九年四月十
    四日辦理領款手續，同年四月二十三日前自行配合搬遷。原告不服，以系爭土地
    改良物未依土地法第二百十五條規定一併辦理徵收，顯有違法等由，提起訴願，
    遭決定駁回，遂提起本件訴訟。
乙、兩造聲明：
一、原告聲明求為判決：訴願決定及原處分均撤銷。
二、被告聲明求為判決：原告之訴駁回。
丙、兩造之爭點：
一、原告主張之理由：
（一）本件土地徵收部分，因原告擔心提存之土地補償款久存法院提存所，如逾十年
      將有沒入國庫之虞，遂於八十四年十月六日將該款領出，嗣經內政部以八十六
      年八月四日台內地字第八六○七三六六號函核准減額使用，並撤銷徵收，辦理
      市地重劃。八十七年三月二十六日被告所屬地政處以高市地政四字第○三五二
      八號函通知原告「需於六個月內繳回土地補償款，逾期放棄，土地所有權人仍
      為高雄市政府，不予變更‧‧‧」，惟原告領出土地補償款後，因遭家變、事
      變‧‧散掉之金錢欲重行彙集繳回，已是困難重重，欲變賣系爭土地，亦因土
      地所有權人仍為被告而無人問津。在資金難籌情形下，致無法將土地補償費於
      八十七年九月二十六日前繳回，被告至今亦不肯將土地所有權人回復為原告，
      因而本件減額使用因契約無法履行而終止，仍回復原徵收狀態中，亦即土地所
      有權人仍依舊登記為被告而非原告。原告既已被排除參與第五十三期市地重劃
      之權利，自無市地重劃實施辦法第三十八條之適用，且原告並無於八十九年一
      月十一日委託親屬代表至現場參與會勘之情，被告所指係不實之事。
（二）本件土地徵收於七十八年五月十日公告，依行為時土地法第二百十五條第一項
      規定，其土地改良物必須一併徵收，否則即違反該條之強制規定，但本件之土
      地徵收於七十八年五月十日由被告地政處公告，而土地改良物則於八十九年三
      月十日始由被告徵收，前後相距達十一年之久，難謂合法之徵收。徵收機關曲
      解法律便宜行事，將土地與土地改良物分批徵收，係依據內政部八十七年九月
      二十三日台八七內地字第八七一○○七三號函「‧‧說明二，按土地法第二百
      十五條規定徵收土地時，其改良物應一併徵收，參酌土地法第二百十七條及第
      二百三十八條所規定情形，雖非指於徵收土地同一時間一併徵收，惟土地與其
      改良物若非同一時間徵收，對於土地改良物之徵收亦不宜拖延過久，以符一併
      徵收之意旨；前經法務部七十八年五月三日法七十八律字第○八○七三號函示
      有案，本部同意上開法務部意見。‧‧」而辦理，但土地法沒有施行細則，亦
      即土地（含改良物）之徵收處分不得以行政命令來函釋與執行，本件之徵收顯
      然違反中央法規標準法第六條、第十一條及第五條第二項等規定。
（三）縱使法務部七十八年五月三日法七十八律字第○八○七三號函示有效，因土地
      法第二百十五條及第二百十七條已於七十八年十二月二十九日經立法院大幅度
      增刪，是故該函示最遲應於七十八年十二月二十九日起已失所附麗，亦即法（
      令）力失效。且系爭土地徵收計畫書引用前開函示，於第六項載明「土地改良
      物另依計畫逐年編列預算依規定辦理」乙節，雖填具土地徵收計畫書有土地法
      施行法第五十條之法律授權，因在土地法第五編「土地徵收編」以及其他法律
      ，均無土地改良物得依計畫逐年編列預算辦理徵收之規定，如得逐年編列預算
      依規定辦理徵收，拖上一、二十年亦在法令容許範圍，影響人民權益，行政命
      令並無如此權限，超越母法至為明顯，土地徵收計畫書填入之執行內容已遠超
      過法律之授權及增加法律所無之限制。
（四）另本件之土地改良物徵收並未遵守土地徵收條例相關規定：例如未辦徵收前之
      協議，無中央機關核准之文號、未辦徵收公告等等法定手續，徵收之適法性均
      有所疑問。被告答辯所謂依「高雄市區徵收及市地重劃拆遷建築改
      良物工廠生產設備農業固定設備補償救濟自治條例」辦理乙節，惟該自治條例
      係經由地方制度法第十八條所授權，而地方制度法又係憲法增修條文第九條第
      一項所授權，被告應注意憲法第一百零八條第一項第十二款、第十四款，土地
      法、公用徵收並未遭凍結，且地方制度法第十八條規定：「下列各款為直轄市
      自治事項：一、關於組織及行政管理事項如下‧‧（四）直轄市土地行政。‧
      ‧故該自治條例所訂內容已逾越土地行政組織及行政管理之範疇，是已逾法律
      之授權及增加法律所無之限制，依中央法規標準法第五條第一項第二款、第六
      條、釋字第四八八號解釋應為無效。
（五）最高行政法院（前行政法院）八十九年度判字第六一○號判決，係與本案同時
      且完全相同由徵收改為重劃案，認土地徵收確定後，並不因事後撤銷徵收而使
      原土地所有人當然回復其所有權，土地所有人逾期未繳回土地補償價款，則該
      部分土地所有人既經政府徵收而喪失土地所有權，自不得再視為市地重劃區之
      私人土地所有人，並以之為計算平均地權條例第六十條第三項但書所定同意辦
      理市地重劃及折價抵付共同負擔公共設施比率之私有土地所有權人數業經判決
      撤銷重劃案，系爭土地為徵收確定無疑，因此被告不得堅持主張本案之重劃案
      具有法律效力，更不得堅稱以非法之重劃案查估補償原告之土地改良物為適法
      ，依據前開判決本件土地為徵收確定。被告七十八年徵收原告土地後，並未同
      時徵收地上改良物，卻遲於八十五年由高雄市鼓山區龍華國小徵收地上改良物
      ，相隔七年之久，顯與法有違，經訴願後原處分遭撤銷，依法應由原處分機關
      另為適法之處分，但被告迄今又相隔五年之久，未為徵收之處分，另以重劃案
      查估補償原告之土地改良物。被告非但拖延處置，且反覆無常，忽以徵收，忽
      而重劃；忽以龍華國小為主辦單位，忽以被告為主辦單位，令人民無所適從。
二、被告主張之理由：
（一）高雄市第五十三期重劃區，係被告為興建龍華國小工程，由龍華國小於七十八
      年間辦理地上物查估會勘，及通知地上物所有權人繳交房屋所有權狀、產權證
      明‧‧等相關證件，以便發放地上物補償費，復因撤銷徵收，迄於八十六年九
      月二十四日由被告以高市府地發字第二三一一九號公告該期重劃區範圍、計畫
      書及有關事項，辦理市地重劃。
（二）本件系爭土地改良物拆遷補償所執法律依據，係因辦理市地重劃而依市地重劃
      實施辦法第三十八條規定，由被告所屬地政處土地開發總隊於八十九年一月十
      一日上午九時三十分，會同原告親屬代表現場勘查，並依「高雄市○○○○區
      段徵收及市地重劃拆遷建築改良物工廠生產設備農業固定設備補償救濟自治條
      例」、「高雄市政府辦理徵收土地農林作物及魚類補償、遷移費查估基準」，
      以八十九年三月十日高市府地發字第七九七七號函公告原告妨礙工程施工及土
      地改良物查估補償清冊，並通知限期自行配合搬遷在案，惟原告逾期未領，復
      經多次通知仍未前來領取，被告遂於八十九年十月二十七日將補償費提存於高
      雄地方法院待領，故被告均依相關規定辦理無誤。
（三）原告所呈最高行政法院八十九年判字第六一○號，案關高雄市第五十五期重劃
      計畫書所登載之公私有土地面積及所有權人數有誤，且第五十三期重劃案亦相
      同乙節，查該二期重劃區係依據內政部八十六年五月二十三日台八六內地字第
      八六○四八七三號函說明二第（二）「撤銷徵收擬同時申辦市地重劃時，如土
      地所有權人抵付共同負擔之土地合計面積超過平均地權條例第六十條第三項規
      定之重劃區總面積百分之四十五者，為順利執行都市計畫指定之市地重劃，主
      管機關於報請撤銷徵收之前，得預先徵求徵收前原土地所有權人之同意，於符
      合上開第六十條第三項但書規定後，以撤銷徵收後之情形相關法令規定預擬重
      劃計畫書併同撤銷徵收計畫書報核方式辦理」。本重劃區係徵得徵收前原土地
      所有權人同意之前提下，都市計畫才得以變更並規定以市地重劃方式辦理開發
      ，本期市地重劃計畫書所載之公私有土地面積及土地所有權人數，當然要依據
      徵收前之資料，始不失都市計畫變更之精神與意旨。上開判決亦經本府以八十
      九年五月二日高市府地發字一四一五六號函提起再審之訴。
    理    由
一、原告主張：系爭土地改良物依行為時土地法第二百十五條第一項規定，應與土地
    一併徵收，惟本件之土地徵收於七十八年五月十日由被告地政處公告，但土地改
    良物則於八十九年三月十日始由被告徵收，前後相距達十一年之久，難謂合法之
    徵收等語；被告則以本件係因辦理市地重劃，而依市地重劃實施辦法第三十八條
    規定、「高雄市區徵收及市地重劃拆遷建築改良物工廠生產設備農業
    固定設備補償救濟自治條例」及「高雄市政府辦理徵收土地農林作物及魚類補償
    、遷移費查估基準」，據以辦理系爭土地改良物拆遷補償，於法並無違誤等語，
    資為抗辯。
二、「重劃區內應行拆遷之土地改良物或墳墓，直轄市或縣（市）政府應予公告，並
    通知其所有權人或墓主，土地改良物限期三十日內，墳墓限期三個月內自行拆除
    或遷葬。逾期不拆除或遷葬者，得代為拆除或遷葬。前項因重劃而拆除或遷葬之
    土地改良物或墳墓，應予補償；其補償數額，由直轄市或縣（市）政府查定之。
    ‧‧」、「依本條例第六十二條之一規定，應行拆遷之土地改良物或墳墓，以有
    妨礙重劃土地分配或重劃工程施工所必須拆遷者為限。前項因重劃拆遷之土地改
    良物或墳墓，應給予補償。補償金額由主管機關查定之，於拆除或遷移前，將補
    償金額及拆遷期限公告三十日，並通知其所有權人或墓主；其為無主墳墓者，得
    以公告代通知。」分別為平均地權條例第六十二條之一、市地重劃實施辦法第三
    十八條第一項及第二項所明定。
三、本件原告所有坐落高雄市○○區○○段四小段四十八地號等土地，於七十八年間
    原經被告為興辦龍華國小公告徵收在案，嗣被告擬依變更都市計畫程序將上開校
    地減額使用，並以市地重劃方式辦理整體開發，乃報經內政部核准撤銷徵收，並
    同意辦理第五十三期市地重劃，被告乃據以公告市地重劃之有關事項，此有行政
    院七十七年八月二十七日台內地字第六二五五三○號函、內政部八十六年八月四
    日台（八六）內地字第八六○七三六六號函、被告八十六年九月二十四日高市府
    地發字第二三一一九號公告等附於原處分卷內可稽，足見本件土地徵收業經內政
    部核准撤銷在案，並經被告改依土地重劃之方式辦理開發，系爭土地改良物自應
    適用前揭平均地權條例及市地重劃實施辦法處理，並無行為時土地法第二百十五
    條規定之適用，則原告主張依行為時土地法第二百十五條第一項規定，其土地改
    良物必須一併徵收。被告於七十八年五月十日公告土地徵收後，距十一年之久，
    始於八十九年三月十日徵收土地改良物，其徵收不合法云云，尚非可採。
四、又系爭土地改良物，係由被告所屬地政處土地開發總隊於八十九年一月四日以八
    九高市地發一字第四四一四號函通知原告，於八十九年一月十一日上午九時三十
    分會同原告親屬代表現場勘查後，依市地重劃實施辦法第三十八條規定及「高雄
    市區徵收及市地重劃拆遷建築改良物工廠生產設備農業固定設備補償
    救濟自治條例」、「高雄市政府辦理徵收土地農林作物及魚類補償、遷移費查估
    基準」辦理查估補償，以八十九年三月十日高市府地發字第七九七七號函公告原
    告妨礙工程施工及土地改良物查估補償清冊，並通知限期自行配合搬遷在案，此
    經被告陳明在卷，並有上開函件、公告及高雄市第五十三期土地改良物補償調查
    紀錄表在卷可憑，原告雖訴稱其並無於八十九年一月十一日委託親屬代表至現場
    參與會勘云云，惟本件被告既已依法查定系爭土地改良物補償金額，將補償金額
    及拆遷期限公告三十日，並通知原告，即已履行法定程序，縱認原告未委託親屬
    代表至現場參與會勘，亦不影響其效力，是原告此部分之指訴，亦無可取。
五、原告又主張：依據最高行政法院（前行政法院）八十九年度判字第六一○號判決
    ，係與本案同時且完全相同由徵收改為重劃案，業經判決撤銷重劃案，系爭土地
    為徵收確定無疑，被告不得堅稱以非法之重劃案查估補償原告之土地改良物為適
    法云云，惟查，上開判決係有關高雄市第五十五期市地重劃案之行政爭訟，並非
    本件第五十三期市地重劃案，且其係因高雄市政府辦理第五十五期市地重劃，仍
    以徵收前土地登記簿登記之所有人為準，未慮及部分私有土地所有人已因徵收而
    喪失所有權，即重劃計畫書所登載之公、私有面積及所有權人數有誤，而撤銷有
    關此部分之登載，並非認定重劃案無效，此有該判決影本附卷足參。況同類案件
    另經最高行政法院（前行政法院）八十八年判字第三九五九號判決，認為高雄市
    第五十五期市地重劃案，原已辦理之土地徵收既已撤銷，改以土地重劃方式辦理
    ，於計算重劃地區私有土地所有權人之人數，自應以徵收前土地登記簿所載之土
    地所有有權人為準，有關重劃計畫書所登載之私有土地所有權人之人數無誤，而
    維持原處分及一再訴願決定，足見該最高行政法院八十九年判字第六一○號判決
    ，係屬個案之見解，並非判例，尚無拘束本院之效力，原告此部分之主張，亦非
    可採。
六、綜上所述，原告主張系爭土地改良物，應依行為時土地法第二百十五條規定，與
    土地一併辦理徵收云云，尚非可採。從而被告依市地重劃之規定，公告辦理地上
    改良物之查估補償並函請原告領取系爭土地改良物補償費，於法並無違誤，訴願
    決定予以維持，亦無不合。原告起訴求予撤銷，為無理由，應予駁回。
七、又本件事證已臻明確，原告其餘有關系爭土地改良物之徵收程序，應依土地徵收
    條例等相關法規辦理之主張，核與判決結果不生影響，自無庸加以審酌，併予敘
    明。
據上論結，本件原告之訴為無理由，依行政訴訟法第一百九十五條第一項後段、第九
十八條第三項前段，判決如主文。
中      華      民      國     九十     年      四      月     十八     日
                               高雄高等行政法院第一庭
                                           審判長法官  陳光秀
                                           法      官  楊惠欽
                                           法      官  呂佳徵
右為正本係照原本作成。
如不服本判決，應於送達後二十日內，向本院提出上訴狀並表明上訴理由，如於本判
決宣示後送達前提起上訴者，應於判決送達後二十日內補提上訴理由書（須按他造當
事人人數附繕本）。未表明上訴理由者，逕以裁定駁回。
提起上訴應預繳送達用雙掛號郵票七份（每份三十四元）。
中      華      民      國     九十     年      四      月     十八     日
                                           法院書記官  周良駿


司法院資訊處製作；財團法人民間司法改革基金會備份。
